【裁判字號】    89,上訴,1628
【裁判日期】    890124
【裁判案由】    偽造文書等
【裁判全文】
臺灣高等法院刑事判決                          八十九年度上訴字第一六二八號
    上  訴  人  臺灣桃園地方法院檢察署檢察官
    被      告  乙○○
    選任辯護人  曾森雄
    被      告  己○○
右上訴人因被告偽造文書等案件，不服臺灣桃園地方法院八十八年度訴字第五七三號
，中華民國八十九年一月廿四日第一審判決（起訴案號：臺灣桃園地方法院檢察署八
十八年度偵字第九一七六號、第一四三四二號），提起上訴，本院判決如左：
    主  文
原判決關於己○○行使從事業務之人登載不實文書罪部分撤銷。
己○○共同連續行使從事業務之人，明知為不實之事項，而登載於其業務上作成之文
書，足以生損害於公眾及他人，處有期徒刑陸月，如易科罰金以參佰元折算壹日。
其他上訴駁回。
    事  實
一、己○○在桃園縣桃園市○○路四一０號經營明台保險公司之業務代理及代理客戶
    為汽車領取牌照、換照、驗車、過戶為業，為從事業務之人，於民國八十七年五
    月七日，某不詳姓名成年男子委任辦理辛○○所失竊車號ＫＮ─四０九六號自用
    小客車過戶於丙○○，詎己○○明知該委託人並未持有辛○○之身分證正本供核
    對，乃藉由不知情之桃園縣汽車商業同業公會上鼎汽車商行開立證明，己○○竟
    與該不詳姓名成年男子基於共同犯意，於其業務上作成之切結書上書寫「茲保證
    辛○○先生國民身分證統一編號：Ｚ000000000 ，身分證影本與正本相符無訛：
    ：」，將此不實之事項登載於其業務上作成之文書，然後交付行使於上鼎汽車商
    行實際經營人庚○○以開立證明，持向新竹區監理所桃園監理站行使，辦理過戶
    登記於不知情之丙○○名下，足生損害於汽車監理單位對汽車之管理正確性、辛○○及丙○○。嗣八十七年五月二十五日己○○復基於同一之概括犯意，收受同
    一某不詳姓名之成年男子委任辦理丁○○所失竊車號車號ＲＤ─九九六八號自用
    小客車（按車主為戊○○，現已改名邱月明），過戶於丙○○，該客戶因未能取
    得戊○○之身分證正本，乃委託己○○藉由不知情之桃園縣汽車商業同業公會上
    鼎汽車商行開立證明，詎己○○明知該委託人並未持有戊○○之身分證正本供核
    對，竟與該不詳姓名成年男子基於共同犯意，於其業務上作成之切結書上書寫「
    茲保證戊○○先生國民身分證統一編號：Ｚ000000000 ，身分證影本與正本相符
    無訛：：」，將此不實之事項登載於其業務上作成之文書，然後交付行使於上鼎
    汽車商行實際經營人庚○○以開立證明，持向新竹區監理所桃園監理站行使，辦
    理過戶登記於不知情之丙○○名下，足生損害於汽車監理單位對汽車之管理正確
    性、戊○○及丙○○。
二、案經戊○○告訴及桃園縣警察局中壢分局報請臺灣桃園地方法院檢察署檢察官偵
    查起訴。
    理  由
壹、己○○撤銷改判有罪部分：
一、按刑事訴訟法第二百五十九條雖明定法院不得就未經起訴之行為審判，但其事實
    如已為起訴書狀所敘明，則起訴法條縱有疏漏，法院亦得就起訴之行為，變更起
    訴法條而為判決（最高法院二十三年度上字第一九六九號判例參照）；又刑事訴
    訟程序中，對於被告之行為，應受審判之對象（範圍），乃指起訴書（或自訴狀
    ）所記載之被告「犯罪事實」（包括與之有連續犯、想像競合犯、牽連犯等具同
    一案件關係之犯罪事實）而言；此項起訴事實亦為被告行使其防禦權之範圍。是
    以若起訴書犯罪事實欄內，對此項行為已予以記載，即為法院應予審判之對象。
    至於起訴書引用之被告犯罪法條僅係公訴人主張被告觸犯何一罪名之意見，供法
    院審判之參攷；法院審判時於同一基本社會事實之範圍內，並不受起訴法條之拘
    束，仍得予以變更，故被告所犯法條並非起訴書絕對必要記載之事項。因之，縱
    起訴書未有記載其所犯法條；但犯罪事實欄已有敘及者，仍屬業經起訴之犯罪事
    實，法院應予審判，而無刑事訴訟法第二百六十八條所稱「法院不得就未經起訴
    之犯罪審判」之問題（參見最高法院八十三年度台上字第二０四號判決）。而右
    揭事實，係在起訴書犯罪事實範圍內，雖起訴書未有記載其所犯法條，但犯罪事
    實欄既有敘及，仍屬業經起訴之犯罪事實，本院自應予以審判。
二、訊據被告己○○矢口否認有右揭犯行，辯稱：伊只是應客戶要求代辦汽車過戶手
    續，並不知道要伊辦理的是何人，切結書只是一種形式，伊代辦過戶一直都是如
    此辦理云云。
三、經查：右揭犯罪事實，業據證人即上鼎汽車商行實際經營人庚○○於八十九年五
    月二十三日本院訊問時稱：「平時己○○就有找我們車行代辦汽車車主身分證明
    書。我們公會規定要有切結書才能開證明書。行情中是每份新台幣三百元左右。
    」（見本院卷第三十二頁）。而被告己○○於八十七年七月十五日偵查中稱：「
    是客戶拿身分證代辦，我們再辦過戶給丙○○。如是正本即可到監理所辦，不需
    經工會。」（見八十七年度偵字第九一七六號偵查卷第十七頁），於八十七年九
    月九日警訊中復稱：「（該客戶是否為丙○○或辛○○本人？）該客戶來是我親
    自收件，所以我確定不是丙○○或辛○○本人。」（見八十七年度偵字第一四三
    四二號偵查卷第九頁），於八十九年六月一日本院訊問時亦稱：「我們代辦都有
    汽車公會的證明書為依據，證明車子車主的真實身分。我們要為客戶辦理汽車過
    戶都要有公會給的證明書，由我們代辦人出示切結書才可以辦理。（你代辦汽車
    過戶是否有看到委託人的身分證正本？）沒有。」（見本院卷第五十九頁）。由
    上可知，己○○明知委託人並非車主或買受人，亦未見到辛○○或戊○○之身分
    證正本，卻仍將不實之事項登載於其業務上作成之切結書上，並有己○○所書立
    之辛○○身分證影本與正本相符之切結書（見本院卷第四十七頁）及戊○○身分
    證影本與正本相符之切結書（見本院卷第三十五頁及八十七年度偵字第九一七六
    號偵查卷第二十一頁）附卷可按，上鼎汽車商行並因此而開立原車主辛○○身分
    證明書（見八十七年度偵字第一四三四二號偵查卷第十六頁）、原車主戊○○身
    分證明書（見本院卷第三十六頁），事證明確，被告己○○犯行洵堪認定。
四、核被告己○○所為，係犯刑法第二百十六條、第二百十五條之行使從事業務之人
    登載不實文書罪。被告登載不實文書而後行使，登載不實之低度行為應為行使之
    高度行為所吸收，應依行使論擬。被告與該不詳姓名成年男子間，有犯意聯絡，
    行為分擔，為共同正犯。其先後二次為之，時間緊接，犯意概括，構成要件亦復
    相同，應依連續犯論以一罪。
五、原判決不察而以不能證明被告己○○此部分犯罪而為無罪之諭知，尚有未洽，檢
    察官據此指摘原判決此部分不當，為有理由，應由本院將原判決此部分撤銷改判
    。爰審酌被告己○○為從事業務之人，而犯本罪，暨犯罪之動機、目的、手段、
    所生危害及犯罪後之態度等一切情狀，判處如主文第二項所示之刑，並諭知易科
    罰金之折算標準。
貳、上訴駁回部分
一、公訴意旨略以：被告乙○○與己○○基於意圖為自己不法所有之犯意聯絡，於民
    國八十七年五月六日下午三時許，在桃園縣中壢市○○路三一巷口前，乙○○見
    辛○○所駕車號ＫＮ─四０九六號自用小客車停於路旁，鑰匙尚插於電門上，即
    心生歹念，趁辛○○買煙疏於注意之際，將之竊取據為己有，並以000000
    0000、0000000000號行動電話與辛○○虛與委蛇，尚未及通報監
    理單位之機會，旋交付己○○於翌日（八十七年五月七日）處理，因未能取得辛○○之身分證正本，乃藉由不知情之桃園縣汽車商業同業公會上鼎汽車商行，偽
    刻丙○○及辛○○之印章，蓋於過戶登記書以偽造不實之文書，持向新竹區監理
    所桃園監理站行使，辦理過戶登記於不知情之丙○○名下，足生損害於辛○○及
    丙○○。嗣八十七年五月二十五日己○○復基於同一之概括犯意，收受由一真實
    姓名年籍不詳之男子於八十七年五月二十三日，在桃園縣桃園火車站前所竊得之
    戊○○所有，但交由其子丁○○所駕駛之車號ＲＤ─九九六八號自用小客車，以
    同一方法行使偽造之不實文書，辦理過戶至上開不知情之丙○○名下，足生損害
    於戊○○及丙○○，再由該真實姓名年籍不詳之男子，開往台北縣新莊市○○路
    三三七號「大成當舖」，以變造之丙○○身分證影本，持向不知情之負責人洪州
    森行使，典當新台幣（下同）十二萬元花用，因而認被告二人涉犯刑法第三百二
    十條第一項之竊盜罪、第二百十六條、第二百十條、第二百十二條之行使偽造私
    文書罪、行使變造特種文書罪。
二、本件公訴人追訴被告二人涉犯前揭罪行，無非以被害人辛○○、丁○○、丙○○
    指述、證人洪州森、上鼎汽車商行負責人鄭劉曉蕾證述、被告乙○○之口卡片、
    車輛竊盜、車牌失竊資料個別查詢報表─查詢車輛認可資料、車籍作業系統─查
    詢認可資料、和信ＯＮ  ＬＩＮＥ服務申請表二張、汽（機）車過戶登記書、會
    員證書、原車主身份證明書、汽車新領牌照登記書、己○○書立之被害人戊○○
    切結書、大成當舖典當帳冊、變造之丙○○身分證影本、委託切結書、汽車買賣
    合約書為據。
三、按犯罪事實應依證據認定之，無證據不得推定其犯罪事實，刑事訴訟法第一百五
    十四條定有明文。刑事訴訟制度受「倘有懷疑，則從被告之利益為解釋」、「被
    告應被推定為無罪」之原則所支配，故得為訴訟上之證明者，無論為直接或間接
    證據，須客觀上於一般人均不致有所懷疑，而達於確信之程度者，始可據為有罪
  之認定，倘其證明尚未達於確信之程度，而有合理可疑存在時，即難據以為被告
    之不利認定，換言之，在法律判斷上即不能為被告有罪之認定。
四、右揭事實訊據被告二人，其中被告乙○○堅決辯稱並不認識被害人辛○○，未曾
    竊取該ＫＮ─四０九六號自用小客車，對典當之事並不知情等語；被告己○○則
    堅詞係受客戶委託，代為辦理該ＫＮ─四０九六號自用小客車、ＲＤ─九九六八
    號自用小客車之過戶手續予丙○○名下，該名客戶係散戶，所持證件齊全，才會
    辦理，沒有偽造私文書及行使之故意，亦未曾竊取該ＫＮ─四０九六號自用小客
    車，對典當之事並不知情等語。經查：
（一）被告乙○○部分：
１、據被害人辛○○於警訊指陳：其所有之ＫＮ─四０九六號自用小客車係在八十七
    年五月六日十五時許，停放在桃園縣中壢市○○路三一巷口前，鑰匙尚插於電門
    上，原本欲下車買香菸，有一名男子詢問其是否欲參加直銷業，其回答不願意後
    即逕去購買香菸，回來時即發現該自用小客車已被該名男子竊取，嗣歹徒以00
    00000000、0000000000號行動電話與之連絡，該名男子係年
    約二十至二十二歲，高約一六五公分，略胖，留平頭，有燙髮，為台語口音等語
    （見八十七年度偵字第一四三四二號偵查卷第三頁反面、第四頁）。嗣被害人辛○○於警訊中指認被告乙○○之口卡，表示被告乙○○係竊取其自用小客車之男
    子，惟乙○○於本院訊問時稱其從小係說客家語（見本院卷第九十四頁），與辛○○所言該名男子係操台語口音並不相同，且依辛○○所言該名男子係二十至二
    十二歲，而被告乙○○係六十一年次，今年二十八歲，年近三十歲，由外觀相貌
    而言，被告乙○○實不似二十出頭年紀之人。況口卡所附之照片均係影印本，與
    實際之真人往往有所出入，僅僅以警訊中單次指認被告乙○○之口卡，無法據以
    認定被告乙○○有竊取ＫＮ─四０九六號自用小客車之行為。
２、另被害人辛○○於八十七年五月六日警訊先是稱：「我於遠東百貨前，突然有一
    男子向我問是否要和他從事直銷業，我和他談了一會兒，我和他坐在我的自小客
    車ＫＮ─四０九六號內談，我因香煙沒了便下車到便利商店買煙，他就把我車開
    走了。」（見八十七年度偵字第一四三四二號偵查卷第三頁反面），於八十七年
    五月十二日警訊中卻稱：「我在被竊地下車買香煙，有一男子向我問是否要加入
    直銷業，我回答他不要後便去買煙，我們二人都是站在車外交談，我去買煙時因
    車門沒鎖，且鎖匙插在電門鎖上但引擎熄火，因此該男子趁我不注意時把車偷走
    。」（見八十七年度偵字第一四三四二號偵查卷第四頁反面）。辛○○先是稱和
    該名男子坐在其車上談直銷業，僅隔六日於警訊中卻改稱係站在車外交談，證詞
    前後顯不相同，自更難單以其有瑕疵之證言而認被告乙○○有竊取ＫＮ─四０九
    六號自用小客車之行為。
３、又前揭0000000000、0000000000號行動電話之申請人分別
    係壬○○、甲○○，有和信ＯＮ  ＬＩＮＥ服務申請表二份附卷可稽（見八十七
    年度偵字第一四三四二號偵查卷第十四、十五頁），並非被告乙○○，亦非被告
    己○○。而被告乙○○本身有申請中華電信000000000號行動電話，申
    裝期間自八十六年九月三十日至八十七年十月二十三日，有中華電信股份有限公
    司台灣北區電信分公司台北南區營運處服務中心八十九年六月九日南服四（八九
    ）字第二０八號函附卷可知（見本院卷第七十四頁），又何須借用壬○○、甲○○之名義申請行動電話。本案承辦警員溫鵬騰亦到院證述：本案提供使用前揭0
    000000000、0000000000號行動電話人係被告乙○○線索之
    民眾已失去蹤跡，無法提供任何資料，無法追查共犯等語（詳原審卷第七十二頁
    反面八十八年十一月十一日訊問筆錄），自無法以該二支非屬被告乙○○申請之
    電話而為其不利之認定，則僅以證人辛○○於警訊中單次指認被告乙○○口卡，
    因該項指認之真實性未受檢視，是否與事實相符，仍有所疑義，且辛○○之證言
    又有前述之瑕疵，實無從據以認定被告乙○○有竊取ＫＮ─四０九六號自用小客
    車之行為，更無法推論其與被告己○○有何犯意聯絡及行為分擔。
（二）被告己○○部分：
１、被害人辛○○前揭自用小客車被竊時，連同其身分證、駕駛執照、行車執照一併
    失竊，已據其於警訊陳述在卷（見八十七年度偵字第一四三四二號偵查卷第五頁
    ）；而該被害人戊○○所有之ＲＤ─九九六八號自用小客車辦理過戶時所檢附之
    身分證影本，經承辦檢察官當庭核對結果，確實與戊○○所有之身分證正本相符
    （見八十七年度偵字第九一七六號偵查卷第十七頁）。另前揭ＲＤ─九九六八號
    自用小客車係由某一名不詳姓名之男子持案外人丙○○經變造完成之身分證到案
    外人洪州森所經營之大成當鋪典當新台幣（下同）十二萬元花用，亦據證人洪州
    森於警訊中述明，並提出案外人丙○○變造之身分證影本一份附卷可參（見八十
    七年度偵字第九一七六號偵查卷第六十四頁）。則被害人辛○○、戊○○之證件
    顯然為真正，又有經變造之丙○○身分證影本可據，故被告己○○辯稱該名散戶
    持辛○○及戊○○身分證影本等證件委任辦理過戶手續，尚非無據。
２、又該部ＲＤ─九九六八號自用小客車於八十七年六月二十日始報案遺失，有台灣
    省公路局台中區監理所八十七年八月四日八七中監一字第八七一三三五二號函附
    ＲＤ─九九六八號自用小客車之異動紀錄一份可參（見八十七年度偵字第九一七
    六號偵查卷第三十九、四十頁），於此之前，被告己○○自無法得知該部自用小
    客車之來源有疑義而不能辦理過戶。
３、再則，證人庚○○（上鼎汽車商行負責人鄭劉曉蕾之弟，該商行之實際經營人）
    到院證述：要辦理汽車過戶之人未帶身分證正本，須借我們車行證明才可辦理過
    戶，開立證明時沒有核對身分證，但要求書立切結書，己○○是明台產物保險公
    司之人員，均會找我們車行開立公會證明，要保險公司人員或認識找得到的人才
    開立證明等語（見原審卷第三十八頁八十八年六月二十一日訊問筆錄），由證人
之證述，足認被告己○○平時因業務所需，即常找上鼎汽車商行出具「原車主身
    份證明書」，難認本案有何異常之處。換言之，本案並無積極證據足認被告己○○具行使偽造私文書、行使變造特種文書之犯罪故意，同樣亦無證據認定被告己○○與被告乙○○具犯意聯絡及行為分擔。
（三）本件公訴人所據以追訴被告乙○○及被告己○○二人之被害人辛○○證言，如
      前所述並非完全可採。而告訴人丁○○僅供稱其所駕駛之其母戊○○自小客車
      遭人竊走勒贖不成而過戶；丙○○指述其身分證遺失，並不知有車過戶至其名
      下（見八十七年度偵字第九一七六號偵查卷第二十九頁、八十七年度偵字第一
      四三四二號偵查卷第六頁反面、第七頁）；證人洪州森提供大成當舖典當帳冊
      、變造之丙○○身分證影本、委託切結書、汽車買賣合約書並供稱自稱丙○○
      之人典當ＲＤ─九九六八號自小客車很久未贖回，至派出所報案查詢方知該車
      已於八十七年六月十一日報失竊（見八十七年度偵字第九一七六號偵查卷第六
      十三至六十八頁）等，皆無法證明被告二人有公訴人所追訴之犯行。又上鼎汽
      車商行負責人鄭劉曉蕾並非實際負責車行之人，對車行業務並不經手，對本案
      並無法提供任何線索；至上鼎汽車商行實際經營人即鄭劉曉蕾之弟庚○○之證
      言，如前所述，亦無法據以認定本案有何異常之處。另車輛竊盜、車牌失竊資
      料個別查詢報表─查詢車輛認可資料二份、車籍作業系統─查詢認可資料一份
      （見八十七年度偵字第九一七六號偵查卷第七十三頁、八十七年度偵字第一四
      三四二號偵查卷第十二頁、第十三頁），僅能證明涉案二部自小客車確有失竊
      情事。和信ＯＮ  ＬＩＮＥ服務申請表二張（見八十七年度偵字第一四三四二
      號偵查卷第十四頁、第十五頁），依現存卷證與本案被告二人並無任何關係。
      汽（機）車過戶登記書（見八十七年度偵字第九一七六號偵查卷第三十八頁、
      八十七年度偵字第一四三四二號偵查卷第十七頁）、上鼎汽車商行會員證書（
      見八十七年度偵字第一四三四二號偵查卷第十八頁）、原車主身份證明書（見
      八十七年度偵字第九一七六號偵查卷第二十二頁、八十七年度偵字第一四三四
      二號偵查卷第十六頁）、汽車新領牌照登記書、汽（機）車各項異動登記書（
      見八十七年度偵字第九一七六號偵查卷第四十二頁）、己○○書立之被害人戊○○切結書（見八十七年度偵字第九一七六號偵查卷第二十一頁）等，僅能證
      明被告己○○確有代辦汽車過戶情事，並不足認被告己○○具行使偽造私文書
      、行使變造特種文書之犯意故意，同樣亦無證據認定被告己○○與被告乙○○
      具犯意聯絡及行為分擔。縱上所述，公訴人所據以訴追被告乙○○及被告辛○○二人之證據，並無法證明被告乙○○及被告辛○○涉有其所起訴之犯行。
五、原判決以不能證明被告乙○○及被告己○○此部分犯罪而為無罪之諭知，並無不
    合，檢察官上訴意旨仍執前詞指摘原判決此部分不當，為無理由，應予駁回。
據上論斷，應依刑事訴訟法第三百六十八條、第三百六十九條第一項前段、第三百六
十四條、第二百九十九條第一項前段，刑法第二十八條、第五十六條、第二百十六條
、第二百十五條、第四十一條，罰金罰鍰提高標準條例第一條前段、第二條判決如主
文。
本案經檢察官劉惟宗到庭執行職務。
中    華    民    國    八十九    年        八        月      三        日
                            台灣高等法院刑事第二十庭
                                審判長法  官  王  炳  梁
                                      法  官  黃  瑞  華
                        法  官  余  來  炎
右正本證明與原本無異。
被告均不得上訴。
檢察官如不服本判決應於收受送達後十日內向本院提出上訴書狀，其未敘述上訴之理
由者並得於提起上訴後十日內向本院補提理由書（均須按他造當事人之人數附繕本）
。
                                      書記官  潘  大  鵬
中    華    民    國    八十九    年        八        月      四        日
附錄：本案論罪科刑法條全文
中華民國刑法第二百一十五條 (業務上文書登載不實罪)
從事業務之人，明知為不實之事項，而登載於其業務上作成之文書，足以生損害於公
眾或他人者，處三年以下有期徒刑、拘役或五百元以下罰金。
中華民國刑法第二百一十六條 (行使偽造變造或登載不實之文書罪)
行使第二百十條至第二百十五條之文書者，依偽造、變造文書或登載不實事項或使登
載不實事項之規定處斷。


司法院資訊處製作；財團法人民間司法改革基金會備份。
